臺灣臺南地方法院民事判決
110年度訴字第1825號
原      告  京城商業銀行股份有限公司

法定代理人  戴誠志  
訴訟代理人  方永舟  
被      告  沈美智  


訴訟代理人  江順雄律師
上列當事人間請求塗銷抵押權登記事件，本院於民國111年7月25
日言詞辯論終結，判決如下：
    主  文
原告之訴駁回。
訴訟費用由原告負擔。
    事實及理由
一、原告起訴主張：
  ㈠訴之聲明：
　　被告應將如附表所示之抵押權（下稱系爭抵押權）設定登記
    予以塗銷。
  ㈡沈德泉積欠原告本金新臺幣（下同）1500萬元及利息、違約
    金未清償（下稱系爭債權），其名下雖有如附表所示之土地
    （下稱系爭土地），然系爭土地已設定系爭抵押權給被告。
    惟系爭抵押權擔保之債權金額300萬元（下稱系爭抵押債權
    ），其清償期為民國87年10月1日，故系爭抵押債權請求權
    消滅時效自87年10月1日起算至今，被告從未向沈德泉為民
    法第129條所定中斷消滅時效之行為，依民法第125條本文規
    定，系爭抵押債權之請求權已於102年9月30日因罹於時效而
    消滅，且被告未於系爭抵押債權請求權消滅時效完成後之5
    年除斥期間（即102年10月1日至107年9月30日止）內行使系
    爭抵押權，依民法第880條規定，系爭抵押權已於107年9月3
    0日因除斥期間經過而消滅，沈德泉依民法第767條第1項中
    段規定，得請求被告塗銷系爭抵押權之設定登記，沈德泉卻
    怠於行使權利，原告為保全債權，爰依民法第242條規定，
    代位沈德泉請求被告塗銷系爭抵押權。
  ㈢原告所持之本院98年度司執字第60522號債權憑證（下稱系爭
    債權憑證），係由87年度執字第32212號債權憑證、90年度
    執字第22018號債權憑證換發而來，原告均有對沈德泉聲請
    強制執行，且間隔皆未逾5年之利息請求權消滅時效，是原
    告之系爭債權請求權並未因罹於時效而消滅。且原告為保全
    債權，依民法第242條規定代位沈德泉請求被告塗銷系爭抵
    押權，於法有據，與系爭債權請求權是否罹於時效無涉。
  ㈣被告固曾受通知而檢具抵押權設定契約書、他項權利證明書
    ，於鈞院98年度司執字第74819號清償債務強制執行事件（
    下稱系爭執行事件）聲明參與分配，然非屬具執行名義之參
    與分配，僅屬民法第129條第1項第1款之請求，而非同於起
    訴，因被告並未於請求後6個月内起訴或另行聲請強制執行
    ，依民法第130條規定，應不生中斷時效之效力。
二、被告則以下列情詞資為抗辯：
  ㈠聲明：原告之訴駁回。
  ㈡沈李倭文生前因病臥床多年，已喪失意識能力及行為能力，
    其於事實上及法律上無從行使權利，故其喪失意識能力臥病
    在床期間應不得認定為可行使權利之期間。又沈德泉於多年
    前即不知去向，其事實上已無從行使塗銷系爭抵押權之權利
    ，故沈德泉是否怠於行使權利，非無疑義。再者，原告所持
    之系爭債權憑證，其原執行名義係87年度促字第5380號支付
    命令及確定證明書。惟87南院鵬執良字第32212號、90年度
    執字第22018號、98年度司執字第60522號、101年度司執字
    第114711號債權憑證之債務人均為訴外人吳啟超，106年度
    司執字第49309號強制執行事件之執行債務人不明。原告並
    未聲請對沈德泉為強制執行，系爭債權請求權應已罹於時效
    而消滅，原告提起本件訴訟，欠缺權利保護要件。且依最高
    法院99年度台上字第1107號、106年度台上字第2057號判決
    意旨，被告亦得代位沈德泉主張系爭債權請求權已罹於時效
    而消滅。
  ㈢再者，依最高法院106年度台上字第1743號、102年度台上字
    第1512號判決，對於執行標的物有擔保物權之債權人，於強
    制執行程序中，不問其已否取得准許拍賣抵押物之裁定及是
    否聲明參與分配，均視為其已實行抵押權，依民法第129條
    第2項第5款規定，應認該實行抵押權之行為與起訴同，有中
    斷請求權消滅時效之效力。被告於98年間行使抵押權聲明參
    與分配，業已發生中斷時效之效果，系爭抵押債權請求權時
    效應自98年12月21日起算15年方罹於時效，故系爭抵押權尚
    未罹於5年除斥期間。
三、兩造不爭執事項：
  ㈠系爭土地係被告與訴外人沈德泉所共有，應有部分各為2分之
    1（本院卷第43-53頁）。
  ㈡系爭土地上於86年11月3日，設定登記系爭抵押權予沈李倭文
    ，權利範圍2分之1，債務人為沈德泉，擔保債權金額為300
    萬元（即系爭債權），存續期間自86年10月1日起至87年10
    月1日止，清償日期為87年10月1日。沈李倭文於108年7月16
    日過世，故系爭抵押權於108年12月4日，以分割繼承為原因
    ，移轉登記予被告（本院卷第51-53、79-137頁）。
  ㈢原告為沈德泉之債權人，持有本院87年度執字第32212號、90
    年度司執字第22018號、98年度司執字第60522號債權憑證（
    本院卷第27-29、171-177頁）。
  ㈣沈李倭文曾於系爭強制執行事件，提出抵押權設定契約書、
    他項權利證明書、借據之正本參與分配，然因該件債權人中
    國信託商業銀行股份有限公司依強制執行法第80條之1第1、
    2項視為撤回，依法不得核發債權憑證。且沈李倭文為無執
    行名義之債權人，不得聲請繼續執行，故本院於98年12月21
    日以南院龍98司執北字第74819號函，檢還上開債權證明文
    件正本予沈李倭文（本院卷第149頁）。
四、兩造爭執事項：
  ㈠系爭抵押債權請求權是否已罹於15年之消滅時效而消滅？
  ㈡如系爭抵押債權請求權業已消滅，則系爭抵押權是否依民法
    第880條規定亦已消滅？
  ㈢原告對於沈德泉之系爭債權（參兩造不爭執事項㈢之債權憑證
    ），是否已罹於時效？被告是否可以代位沈德泉主張時效消
    滅之抗辯？
五、得心證之理由：
　㈠按消滅時效，自請求權可行使時起算。消滅時效，因起訴而
    中斷；開始執行行為或聲請強制執行，與起訴有同一效力；
    時效中斷者，自中斷之事由終止時，重行起算。以抵押權擔
    保之債權，其請求權已因時效而消滅，如抵押權人，於消滅
    時效完成後，5年間不實行其抵押權者，其抵押權消滅。民
    法第128條前段、第129條第1項第3款、第2項第5款、第137
    條第1項、第880條分別定有明文。次按依法對於執行標的物
    有擔保物權或優先受償權之債權人，不問其債權已否屆清償
    期，應提出其權利證明文件，聲明參與分配；其不聲明參與
    分配者，執行法院僅就所知債權及其金額列入分配，執行法
    院不知其債權金額者，該債權對於執行標的物之優先受償權
    ，因拍賣而消滅，其已列入分配而未受清償部分，亦同。強
    制執行法第34條第2項、第3項、第4項定有明文。準此，依
    法對於執行標的物有擔保物權之債權人，於該標的物強制執
    行程序中，提出權利證明文件，不問其已否取得准許拍賣抵
    押物之裁定，均視為其已實行抵押權。依民法第129條第1項
    第3款、第2項第5款規定，應認該實行抵押權之行為與起訴
    同，有中斷請求權消滅時效之效力（最高法院111年度台上
    字第328號民事判決意旨參照）。
　㈡依兩造不爭執事項㈡、㈣，系爭抵押債權之清償日期為87年10
    月1日，故消滅時效應自該日起算15年，惟沈李倭文曾於系
    爭強制執行事件，提出抵押權設定契約書、他項權利證明書
    、借據之正本參與分配，揆諸上開法條及最高法院判決意旨
    ，視為沈李倭文已實行抵押權，依民法第129條第1項第3款
    、第2項第5款規定，應認該實行抵押權之行為與「起訴」有
    同一效力，有中斷請求權消滅時效之效力，嗣該件債權人依
    強制執行法第80條之1第1、2項視為撤回，而本院於98年12
    月21日發函檢還上開債權證明文件正本予沈李倭文，系爭強
    制執行程序於該日終結，是系爭抵押債權請求權應自98年12
    月21日起再重行起算15年之消滅時效，而於113年12月21日
    罹於時效，故原告提起本件訴訟時，系爭抵押債權請求權實
    未罹於時效而消滅，原告自不得依民法第880條規定，請求
    塗銷系爭抵押權。　
六、綜上所述，原告依民法第880條規定，請求被告塗銷系爭抵
    押權，為無理由，應予駁回。
七、兩造其餘主張、陳述及所提之證據暨攻擊防禦方法，經本院
    斟酌後，認為均不足以影響本判決之結果，無庸再逐一予以
    論列，併此敘明。
八、據上論結，本件原告之訴為無理由，依民事訴訟法第78條，
    判決如主文。
中　　華　　民　　國　　111 　年　　7 　　月　　29  　日
                  民事第一庭　法  官　陳尹捷
以上正本係照原本作成。
如不服本判決，應於判決送達後20日內，向本院提出上訴狀並表
明上訴理由，如於本判決宣示後送達前提起上訴者，應於判決送
達後20日內補提上訴理由書（須附繕本）。
如委任律師提起上訴者，應一併繳納上訴裁判費。  　　　　　
中　　華　　民　　國　　111 　年　　7 　　月　　29　　日
                              書記官　曾美滋

附表：
土　　地 權利 範圍 抵押權人 設    定 權利範圍 收件字號 登記日期 擔保債權總金額 設定義務人 臺南市○○區 ○○段000地號 1/2  沈美智 1/2 108年普字第047220號 108年12月4日 300萬元 沈德泉 臺南市○○區 ○○段000地號